臺灣澎湖地方法院民事判決　　　　　　　100年度重訴字第3號
原　　　告　郭姿蘭
訴訟代理人　蔡慧玲律師
被　　　告　蕭文碩
兼　訴　訟
代　理　人　何敏華
上列當事人間請求返還不當得利等事件，本院於民國100年8月9
日言詞辯論終結，判決如下：
    主  文
被告蕭文碩應將原告所簽發，付款人為彰化商業銀行七賢分行，
發票日民國九十八年十月一日，票號：CN0000000號，票面金額
：新台幣四千四百五十萬元之支票一紙返還予原告。
原告其餘之訴駁回。
訴訟費用由被告蕭文碩負擔百分之九十五，餘由原告負擔。
本判決原告勝訴部分，於原告以新台幣一千一百五十萬元供擔保
後，得假執行。
原告其餘假執行之聲請駁回。
    事實及理由
一、原告方面：
 (一)、訴之聲明：
  (1)第一聲明：
    被告蕭文碩至少應給付原告新台幣（下同）150萬元，及
      自起訴狀繕本送達之翌日起至清償日止，按年息5％計算
      之利息。並應將原告所簽發，以彰化商業銀行七賢分行（
      下稱彰化銀行）為付款人（發票日民國98年10月1日），
      票號：CN0000000號、票面金額：4450萬元之支票一紙返
      還予原告。
    被告何敏華至少應給付原告150萬元，及自起訴狀繕本送達
      之翌日起至清償日止，按年息5％計算之利息。
    訴訟費用由被告等負擔。
    原告願供擔保，請求准予假執行。
  (2)第二聲明：
    被告蕭文碩、何敏華至少應連帶給付原告300萬元，及自
      起訴狀繕本送達被告翌日起至清償日止，按年息5％計算
      之利息。並至少應連帶將原告所簽發，以彰化銀行為付款
      人，票號：CN0000000號、票面金額：4450萬元之支票一
      紙返還予原告。
    訴訟費用由被告等負擔。
    原告願供擔保，請求准予假執行。
 (二)、關於第一聲明之請求：
  (1)民國（下同）97年間，被告蕭文碩與共同被告何敏華（兩人
    為配偶）即一再共同遊說原告投資伊等所成立之澎湖海洋開
    發股份有限公司（下稱澎湖海洋公司），聲稱該公司資產雄
    厚，前景看好極具投資價值，且有絕對保障。原告聽信其詞
    ，而同意投資澎湖海洋公司20％之股權，雙方於97年3月17
    日即簽訂契約書（下稱系爭契約），約定原告投資金額共2
    億元，分四期給付，每期付款5千萬元，系爭契約條款第5條
    並載明：「澎湖海洋公司向中央信託局貸款設定5千萬元正
    ，由甲方（即被告蕭文碩）自行負責清償，與乙方（即原告
    ）無關。甲方並保證清償前款之貸款後，澎湖海洋公司無對
    外負債。如有負債，由甲方自行負責清償」。
  (2)嗣後原告依系爭契約第2條約定，交付由原告所簽發，以彰
    化銀行為付款人，票號與金額分別為CF0000000、500萬元；
    CF 0000000、4500萬元（簽約定金）；CF0000000、5000萬
    元（第二期款）；CF0000000、5000萬元（第三期款）；CF0
    000000、5000萬元（尾款）之支票5紙（5紙支票，合計2億
    元）予被告蕭文碩收執。其中票號CF0000000、面額500萬元
    之支票為訂金5000萬元之一部，業經被告蕭文碩於97年3月
    31日兌現。
  (3)原告復於97年6月1日，另以原告長子翁耀鴻與長媳周宥玲為
    登記名義人，門牌號碼分別為：高雄市○○區○○路228、2
    26號之房屋二棟（下稱系爭房屋）作價2876萬元，以及再交
    付由原告所簽發，以彰化銀行為付款人，票號與金額分別為
    ：CF0000000、324萬元；CF0000000、500萬元；CF0000000
    、500萬元之支票3紙予被告二人，上開支票並經被告蕭文碩
    分別於97年6月17日、97年9月19日與97年10月2日全數兌現
    。至此，原告已依系爭契約之約定共給付被告蕭文碩4700萬
    元【包括房屋移轉予被告何敏華作價2876萬元，及其餘票款
    由被告蕭文碩兌現共1824萬元（支票4紙合計金額）】。
  (4)嗣於98年10月1日，被告蕭文碩以換回前開票號CF0000000、
    5000 萬元，票號CF0000000、5000萬元，票號CF0000000、
    5000萬元之3紙支票為由，要求原告持新票交換，故原告始
    再依其指示另交付由原告所簽發，票號與金額分別為：CN00
    00000、4450萬元，CN0000000、5550萬元，CN0000000、500
    0萬元之支票3紙，以換回前述3紙支票，此有被告蕭文碩於
    支票存根簽名可證；且被告蕭文碩亦已退還之前票號CF0000
    000、CF0000000、CF0000000共3紙之支票予原告。
  (5)此後原告雖屢次向被告等表示前後給付金額已與兩造約定簽
    約訂金5000萬元相去不遠，請求被告等返還票號CF0000000
    、金額4500萬元之支票，但被告等不僅不同意，更於99年1
    月間告知原告，已將原告所交付之票號CN0000000、金額44
    50萬元支票，持交予臺灣銀行供作澎湖海洋公司之前向中央
    信託局借款之擔保（中央銀行於97年間與臺灣銀行合併），
    但因該支票業已過期，請原告另開新票換回，且其中需有60
    萬元為即期票，用以先繳納借款利息，此行為顯然違反系爭
    契約條款第5條澎湖海洋公司向中央信託局貸款設定之5千萬
    元應由被告蕭文碩負責清償，與原告無關之約定。但原告迫
    於維護自身信用，只得於99年1月7日另交付由原告所簽發，
    票號CN0000000、金額4390萬元之遠期支票，以及票號CN000
    0000、金額60萬元之即期支票予被告蕭文碩收執，該60萬元
    支票隨即由被告蕭文碩兌現領取，至此，原告所給付被告蕭
    文碩並由其兌現領取之票款已達1884萬元。嗣後原告一再請
    求被告返還系爭票號CN0000000、金額4450萬元支票，但被
    告卻始終未返還該紙支票，且迄今均未交付該公司之股票或
    移轉股權予原告。
  (6)不料原告於99年6月間經臺灣銀行通知，澎湖海洋公司已遭
    其他債權人薛根寶向澎湖地方法院聲請強制執行（澎湖海洋
    公司積欠薛根寶1200餘萬元，業經法院判決確定），臺灣銀
    行將立即追索系爭票號CN0000000、金額4390萬元之支票債
    權，如未獲清償，則將於取得執行名義後聲明參與分配。原
    告深感震驚，依據系爭契約條款第5條，被告蕭文碩將自行
    解決中央信託局（後併入臺灣銀行）之債務，與原告無關，
    且除該筆債務外，澎湖海洋公司另無其他債務，然而事後卻
    將原告用以擔保繳納股款之上開支票，交付予臺灣銀行供作
    前揭債務之擔保，且該公司尚有其他債權人薛根寶，並聲請
    法院對該公司為強制執行。原告既已依約兌現4700萬元予被
    告蕭文碩，但被告蕭文碩卻未見履行承諾，清償澎湖海洋公
    司積欠中央信託局之欠款，致使澎湖海洋公司之資產遭受強
    制執行，顯然被告蕭文碩違反系爭契約書第5條之約定，而
    屬債務不履行給付不能。
  (7)尤有進者，原告於之後又經臺灣銀行人員告知，被告蕭文碩
    並未依約定將前述60萬元之即期支票，交付予臺灣銀行以支
    付利息（僅給付20萬元，其餘自行挪用），且自始未提供票
    號CN0000000、金額4450萬元支票予臺灣銀行作為借款擔保
    之用，臺灣銀行僅有收受票號CN0000000、金額4390萬元之
    支票作為擔保，被告等顯係詐騙原告，使原告陷於錯誤而開
    立票號CN0000000、金額4390萬元之遠期支票，以及票號CN0
    000000、金額60萬元之支票。另澎湖海洋公司名下之財產均
    已設定抵押予臺灣銀行，全部不動產經鑑價後僅價值約900
    萬元，被告二人聲稱澎湖海洋公司資產雄厚、對外債務關係
    單純云云，皆屬謊言，顯係詐騙原告以取得與公司價值顯不
    相當之巨額資金。
  (8)綜上所述，被告等以公司資產雄厚，且另無其他負債等謊言
    詐騙原告，而以資本額6000萬元，現遭查封後價值僅約900
    萬元之澎湖海洋公司之百分之二十股權，騙取原告同意出資
    價購顯不相當之2億元金額之股權，並開立支票交予被告蕭
    文碩持之向臺灣銀行供作借款之擔保，且迄今尚拒絕移轉澎
    湖海洋公司之股權予原告，顯係共同以詐術使原告交付鉅額
    財物之不法行為，嚴重侵害原告權益。
  (9)又依據上述系爭契約第2條第1款係明訂：「簽約訂金：伍仟
    萬元正，開立彰化銀行七賢分行，九十七年三月三十日，伍
    佰萬元整，票號CF0000000；九十七年四月三十日，肆仟伍
    佰萬元整，票號CF0000000。」；第9條第1項明訂：「生效
    條項：本約俟第2條第1款之簽約訂金2張支票兌現始生效，
    甲方收受後並應同時辦理股權移轉事宜。」等語，足見系爭
    契約須待乙方（即原告）簽約訂金交付甲方（即被告蕭文碩
    ）兌現後始生效。而原告所開立之上開票號CF0000000、450
    0萬元之支票，自始即從未兌現，依據上述條款，系爭契約
    自始從未生效。
 (三)、另針對被告等辯稱澎湖海洋公司之股權已移轉一事。查記
     名股票應以背書為唯一轉讓方式，公司法第165條第1項所
     定將受讓人之姓名、住居所記載於股東名簿，僅為受讓人
     得否對公司主張股東權利之對抗要件。被告等雖一再辯稱
     該股權已移轉予原告，但觀諸被告所提出之記名股票影本
     ，均未見有被告蕭文碩或其他股東之簽名或用印背書，且
     被告蕭文碩所提之股東名簿記載亦不足以證明系爭股份已
     移轉予原告，再加上股東名簿登記日期與股票印製時間前
     後矛盾（被告蕭文碩於98年6月16日向經濟部申請改選董、
     監事之變更登記時，一併檢附股東名簿，該股東登記簿記
     載原告持有股數1200股，股東名簿登記日期為98年5月22日
     ，但被告所提出已轉讓予原告之記名股票，卻記載印發日
     期為98年11月12日，則被告究竟是何時將系爭1200股股份
     移轉與原告？），可見系爭股份至今仍未移轉予原告，被
     告所提股票影本證據係臨訟製作。被告迄未將系爭股份背
     書移轉予原告，顯係違反系爭契約第九條，應於2張定金支
     票兌現生效後，「同時」辦理股權移轉予原告之約定，即
     屬債務不履行給付遲延，且系爭契約之目的已不能實現，
     原告自得依民法255條之規定，不經催告解除契約。
 (四)、縱使就原告先後開立之其他經被告蕭文碩兌現之支票金額
     ，加計房屋作價之價格後之全部金額，亦僅達約4700萬元
     左右，仍未達到上述簽約訂金之5000萬元標準，足見本件
     兩造所簽署之系爭契約自始即尚未成立生效。現澎湖海洋
     公司資產已遭其他債權人強制執行，原告受詐騙後亦已停
     止給付，系爭契約目的已屬不能實現，則被告等持有原告
     之前所為給付，即無法律上原因，原告自得依民法第179條
     、第181條但書，請求被告等返還所受利益。縱認該契約業
     已生效，惟原告係因受被告等之詐騙而陷於錯誤，而為相
     對之給付，原告於99年6月間始知受騙，故於本件起訴同時
     主張撤銷訂定系爭契約之意思表示，系爭契約之意思表示
     既經撤銷，被告等所受領之該等利益，即無法律上原因，
     亦得請求被告等返還所受利益。
 (五)、退萬步言，如認系爭契約有效成立且不得主張撤銷者，則
     被告蕭文碩既已與原告簽約約定澎湖海洋公司對外債務由
     其自行負責，與原告無涉，並保證除中央信託局該筆借款
     外絕無其他欠款，但卻詐騙原告，使原告開立票據，用以
     擔保澎湖海洋公司對中央信託局之債務，並隱瞞其他債權
     人存在之事實，最終致使澎湖海洋公司資產遭受強制執行
     ，凡此，均已違反系爭契約第5條之約定，顯屬債務不履行
     ；再加上澎湖海洋公司之所有資產，已不足以清償所有之
     負債，且其資產均已遭債權人查封聲請強制執行拍賣在案
     ，被告蕭文碩又迄今未履行背書轉讓而為股份之移轉，契
     約目的顯已不能實現，依民法第227條第1項適用同法第226
     條給付不能之規定，原告自得依同法第256條、第259 條、
     第179條、第181條但書規定，或直接依據第255條之規定，
     均得主張解除契約，並請求被告等回復原狀返還所受利益
     或價額，並於起訴同時主張解除契約之意思表示。
 (六)、綜上述，被告蕭文碩本應返還原告票款1884萬元【見前述
     (二)、(5)】，並應將票號CF0000000、CN0000000、CN0000000
     、CN0000000、CN0000000，金額各為：4500萬元、4390萬
     元、4450萬元、5550萬元、5000萬元之支票共5紙全部返還
     予原告，被告何敏華則應返還給付原告2876萬元（即前述
     房屋移轉所有權作價之金額）。但因原告所有資產，幾已
     全數交付被告等，暫無力籌措上述全部標的之全數裁判費
     用，故僅先為一部請求，並為一部聲明如第一聲明所載。
 (七)、關於第二聲明之請求：
  (1)就如上所述事實，被告二人聯手詐騙原告，隱瞞澎湖海洋公
    司之真實財務狀況，並於系爭契約中特約保證公司除積欠中
    央信託局之債務外，絕無其他債務，致使原告陷於錯誤，而
    使原告同意以2億元購買澎湖海洋公司之股權，並交付財物
    。且迄今拒絕交付系爭股票予原告，顯然有共同以詐術使原
    告交付鉅額財物之不法行為，致原告受有交付系爭票款1884
    萬元、移轉系爭兩棟房屋所有權共價值2876萬元，以及交付
    5 紙支票，如上所述之損害。
  (2)被告等既係共同以故意違背善良風俗之方法，加損害於原告
    ，原告自得依民法第184條第1項後段及第185條第1項之規定
    ，請求被告蕭文碩、何敏華連帶賠償給付原告4760萬元，並
    應連帶將票號CF0000000、CN0000000、CN0000000、CN00000
    00、CN0000000，金額各為：4500萬元、4390萬元、4450萬
    元、5550萬元、5000萬元之支票共5紙全部返還予原告。
  (3)惟因原告所有資產，幾已全數交付被告等，暫無力籌措上述
    全部標的之全數裁判費用，故僅先為一部請求，並為一部聲
    明如第二聲明所載。
二、被告蕭文碩、何敏華方面：
 (一)、答辯聲明：原告之訴駁回、訴訟費用由原告負擔。
 (二)、被告蕭文碩、何敏華答辯理由如下：
  (1)原告與被告曾有二十多年澎湖土地交易之往來，對澎湖土地
    價格與未來發展觀光博奕趨勢知之甚詳，故原告於94年即夥
    同其兄長郭鎮國入主澎湖海洋公司，有94年4月22日雙方簽
    訂之協議書為證，原告並開立94年4月30日之支票面額500萬
    元作為訂金，豈知該支票竟遭存款不足退票。嗣於96年間原
    告又主動找被告蕭文碩，表示有誠意要入主澎湖海洋公司，
    並開立6張面額各為5000萬元之商業本票共計3億元，交予被
    告蕭文碩，此有96年10月1日雙方簽立之契約書及本票為證
    。豈知原告又未能履約付款，致被告蕭文碩後續付款亦遭波
    及，被告雖可對原告聲請強制執行，但選擇原諒原告，請原
    告至澎湖將上開3億元之本票領回，此亦有原告領取之收據
    可證。
  (2)於97年間原告再次主動至澎湖向被告蕭文碩聲稱其背後已有
    金主及財團欲投資澎湖海洋公司，再一次請求入股澎湖海洋
    公司，並表示為展現誠意，願開立500萬元及4500萬元支票
    作為定金，其餘各開立5000萬元支票3紙，合計2億元，保證
    支票絕對如期兌現絕不違約。原告勸說被告蕭文碩若以上述
    2億元之款項，就可以解決澎湖海洋公司積欠臺灣銀行之450
    0萬元債務及其他債務外尚有剩餘，得在無負擔情形下慢慢
    開發澎湖海洋世界。被告蕭文碩認為可行，始同意與原告簽
    約，雙方並在澎湖媽祖神像前立約開票。
  (3)孰料於97年3月17日雙方簽約後，原告所開立之支票僅有第1
    張面額500萬元支票（即票號為CF0000000）如期兌付，第2
    張面額4500萬元支票（即票號為CF0000000），即以各種理
    由，諸如錢存在澳洲定存會儘快解約、學期中無法請假去澳
    洲等放暑假、去了澳洲又說其兄長生病不好開口、或錢存在
    澳洲利率較高等一陣子後再解除、或說在學校接任行政主任
    很忙等放寒假、或等股票過戶其名下之後再說等等理由，而
    始終無法兌領。之後被告曾要求將4500萬元支票換成面額較
    小者較易兌現，惟其中一張換過500萬元又遭退票。被告忍
    無可忍下，原告始提議將高雄市系爭二棟房屋作價2876萬元
    ，餘額補開支票合計4500萬元。被告縱懷疑該二間房屋無
    2876 萬元之價值（事後探查該二棟房屋係訴外人張郡驛以
    1900萬元作價移轉予原告，價值以取得原告1200股股權中之
    66 股股權，原告於轉手間即以約1000萬元之溢價作價移轉
    予被告），但也僅能勉強接受，其後將房屋辦理過戶予被告
    何敏華，且於上開換票及房屋過戶後，被告已將上開過期之
    4500 萬元支票返還予原告，有被告蕭文碩於97年6月1日簽
    立之收據為證。
  (4)被告承認收受上述作價之房屋所有權及4500萬元之支票，再
    加計第一張支票合計5000萬元，雙方即同意97年3月17日之
    契約生效。鑑於之前另3張各5000萬元之支票亦均將過期，
    故被告蕭文碩要求換成有效票，原告便改開立98年10月1日
    面額4450萬元（因為要返還臺灣銀行債務才開立該金額，票
    號為CN00 00000）、98年12月31日面額5550萬元（票號為
    CN0000000）及98年12月31日面額5000萬元（票號為CN00000
    00）之支票3紙。被告蕭文碩於97年3月30日兌領原告所開立
    之第1張支票計500萬元後，即著手辦理股份過戶事宜，並於
    98年5月22日已將湖海洋公司之股權1200股登記在原告名下
    ，嗣在98年10月申請印製湖海洋公司之新股票，於98年11月
    12日印製完成，有申印股票紀錄及原告郭姿蘭名義之新股票
    （100年4月19日當庭庭呈「澎湖海洋公司」1200 股股票影
    本，100萬元11張、10萬元9張、1萬元10張，每股金額皆為1
    萬元，股東記載為郭姿蘭）為證；今日被告蕭文碩已經重新
    印製原告名下之股票，被告蕭文碩已依契約履行完畢，沒有
    債務不履行的問題，而原告再爭執股票應背書轉讓實無意義
    。
  (5)嗣後票期將至時原告雖要求被告蕭文碩先不要軋票，但因臺
    灣銀行催款急迫，故被告蕭文碩向原告要求兌付前開4450萬
    元之支票，惟原告不斷推託要求被告蕭文碩暫緩提領該支票
    。直至99年1月，原告又說服被告蕭文碩接受高雄另一組人
    士參與本開發案，聲稱可解決臺灣銀行之債務問題，被告蕭
    文碩雖勉為同意簽立協議書，但因原告債信不佳事例在前，
    故被告蕭文碩不願再收受對方所開立之支票，本次契約對方
    所開立99年3月10日面額5000萬元支票即交由原告負責收執
    兌現，此有99年1月6日協議書及原告郭姿蘭收執該5000萬元
    支票收據影本為證。由於該支票係由原告代為收執兌領，故
    在被告蕭文碩要求下，原告於99年1月7日即開立等值支票交
    付被告蕭文碩收執【即97年1月11日面額60萬元及99年4月7
    日面額4390萬元之支票（受款人為臺灣銀行）2紙】，有被
    告蕭文碩99年1月7日所簽立之收據為憑，嗣該面額60萬元之
    支票由被告蕭文碩兌現，另4390萬元之支票則由被告蕭文碩
    交付臺灣銀行收執，亦有臺灣銀行收執收據可證。
  (6)綜上所述始為被告蕭文碩與原告完整之真實交易過程，並有
    相關事證可證，與原告所述顛倒是非之起訴事實不同。本件
    契約當事人為被告蕭文碩，被告何敏華並非契約當事人，被
    告何敏華於被告蕭文碩與原告接洽時並未參與其中，更未共
    同前往臺灣銀行，何來與被告蕭文碩有共同詐欺原告之行為
    ？且本件簽立契約之日期係在97年3月，至原告起訴之時，
    早已逾1年撤銷意思表示之除斥其間。原告在尚積欠被告蕭
    文碩1億5千萬元之情形下，不思償還欠款，竟反而以已向被
    告蕭文碩支付5560萬元為由，對法院聲請對被告何敏華財產
    假扣押，且上述交易過程與被告何敏華無關，原告為達目的
    竟莫名牽扯不相干之人，行徑可惡。被告何敏華在受假扣押
    後聲請原告限期起訴，被告蕭文碩並於99年11月30日軋原告
    前所開立98年12月31日面額5550萬元及面額5000萬元支票，
    均遭退票後，即向高雄地方法院提起支付命令。
  (7)原告對被告何敏華聲請假扣押時係聲稱已支付被告5560萬元
    ，而後法院要求其限期起訴後，原告初起訴時又稱已給付被
    告2億8650萬元，實際起訴時又改口僅付4700萬元，未達定
    金5000萬元數額，故契約未生效成立。單就請求金額而論，
    即可發現原告陳述前後之矛盾至為明顯，在被告提出數據反
    駁並交代始末後，原告才於3月22日承認聲請假扣押時金額
    係計算錯誤。另本開發案之價值應由當時市場機制決定，原
    告在澎湖出入近二十年，對於澎湖縣發展趨勢與觀光博奕時
    程知之甚詳，不可因為博奕公投未通過，即否認當初自己所
    肯認之開發案價值。況本件買賣標的係澎湖海洋公司之股權
    ，當初交易前被告蕭文碩已多次口頭告知原告，不論澎湖海
    洋公司建物之價值為何，未來開發時均將拆除歸零。97年3
    月17日所簽訂之契約第6條載明：「澎湖海洋公司現有養殖
    之收支均與乙方無關，乙方亦不負養殖之相關責任」，亦間
    接可證原告本身也清楚澎湖海洋公司建物與現在營收跟未來
    開發之間並不相關。原告質疑澎湖海洋公司另積欠債務以致
    遭債權人薛根寶聲請強制執行一事，實係因本公司前任董事
    長薛根寶需款，而以澎湖海洋公司名義向中央信託局借款，
    並同時提供其個人所有之高雄房屋作為擔保，其後薛根寶因
    積欠案外人洪秋菊債務，致薛根寶高雄房屋遭案外人洪秋菊
    聲請拍賣，臺灣銀行（即中央信託局）參與分配後，因而減
    少澎湖海洋公司原向中央信託局借款債務之金額，該案外人
    薛根寶始轉向澎湖海洋公司求償，澎湖海洋公司自始至終並
    未積欠薛根寶任何債務，且其後澎湖海洋公司之建物鑑價部
    分，被告已提出數據向法院表明鑑價過低而聲明異議中。
  (8)另原告對於股權已轉移至其名下一事非常清楚，且早已對外
    兜售其購買1200股之股權，其以至少3億6千萬元及5億元出
    售股權，現又辯稱該股權絕無2億元價值，自難採信。同時
    若如原告所主張之契約不成立者，則原告如何得於98年7月
    以該120 0股股權中之部分與第三人張郡驛訂立契約並收取
    現金及其他等值品，足見原告主張契約不成立一事完全不可
    採。又臺灣銀行（中央信託局）部分之4450萬元借款屬於澎
    湖海洋公司之債務，並非被告蕭文碩個人債務，此雙方早有
    共識應就該債務優先處理，故契約第5條雖保證由被告蕭文
    碩自行清償，但雙方已有共識被告蕭文碩將從原告的第1筆
    定金中支付，原告才會特別開立500萬與4500萬元之支票，
    而非如同其他支票均為5000萬元。而其後原告代收受訴外人
    莊玉璽（即莊建旺）欲購買澎湖海洋公司之5000萬元支票後
    所轉開之CN0000000票號支票，已由原告清楚書明受款人為
    臺灣銀行且禁止背書轉讓，明白顯示其有代為清償之意思表
    示，非其事後卸責所稱之僅供擔保之用。原告係因莊玉璽所
    開立之5000萬元支票是拒絕往來戶，為了要推責，才謊稱被
    告蕭文碩詐騙她已將票號為CN0000000、4450萬元之支票提
    供給臺灣銀行作擔保，原告為了要確保債信才再開60萬元及
    4390萬元之2張支票云云。另證人莊建旺於鈞院所為之證詞
    ，係與原告勾串的，且與事實不符，應不足採信。
  (9)綜上所述，本開發案因原告之故，已使被告蕭文碩喪失多次
    成交機會，信用亦遭波及，損害被告蕭文碩權益至深。原告
    為本案前後所開立之本票、支票及其後之換票等，金額共已
    近10億元，卻不斷藉口拖延或跳票，若原告如其起訴書所載
    前後合計僅給付現金1824萬元，足見原告意欲投機之企圖，
    然而於97年5月7日原告因請求被告蕭文碩撤票之故，而另匯
    300萬元予被告蕭文碩（因此被告蕭文碩才返還票號CF00000
    00，金額4500萬元支票予原告），加計其前給付之票款金額
    與房屋作價已達訂金5000萬元之數額，本契約早已成立生效
    無疑。被告蕭文碩並已依約將澎湖海洋公司1200股之股權移
    轉予原告，原告卻不履行其給付義務而一再跳票拖延付款，
    原告不知反省自身作為，反而編謊興訟假扣押被告財產，並
    要求償還依約本應出資之金額，不但其請求不當得利顯無理
    由，原告迄今尚積欠被告蕭文碩1億550萬元（不包含臺灣銀
    行4390萬元部分），爰提聲明如答辯聲明所述。
三、本件雙方不爭執事項：
 (一)、原告與被告蕭文碩於97年3月17日就澎湖海洋公司股份1200
     股（佔總股數百分之二十）簽訂買賣契約，價金為2億元，
     簽約定金為5千萬元，並由原告開立彰化銀行七賢分行，票
     號CF0000000、500萬元（發票日97年3月30日）；票號CF00
     00000、4500萬元（發票日97年4月30日）之定金支票2紙交
     付予被告蕭文碩。
 (二)、原告依據上開買賣契約先後交付被告蕭文碩支票票號與金
     額分別為CF0000000、500萬元，CF0000000、4500萬元（簽
     約定金）；CF0000000、5000萬元（第2期款）；CF0000000
     、5000萬元（第3期款）；CF0000000、5000萬元（尾款）
     。上開支票除票號CF0000000、金額為500萬元之支票，業
     由被告蕭文碩於97年3月31日兌領外，其餘之支票均未兌現
     。
 (三)、原告另交付被告蕭文碩票號與金額分別為CF0000000、324
     萬元（於97年10月2日兌領）；CF0000000、500萬元（於97
     年6月17日兌領）；CF0000000、500萬元（於97年9月19日
     兌領），此部分兌現之金額共為1324萬元。
 (四)、原告另開立票號與金額分別為CN0000000、4450萬元，CN00
     00000、5550萬元，CN0000000、5000萬元等3張支票，向被
     告蕭文碩換回票號與金額分別為CF0000000、5000萬元（第
     2 期款）；CF0000000、5000萬元（第3期款），CF0000000
     、5000萬元（尾款）等3張支票。嗣原告再開立票號與金額
     分別為CN0000000、4390萬元，CN0000000、60萬元之2張支
     票（合計金額4450萬元）交予被告蕭文碩，欲向被告蕭文
     碩換回上開票號與金額為CN0000000、4450萬元之支票。上
     開支票中除60萬元之支票已由被告蕭文碩兌領，其餘4390
     萬元之支票及票號分別為CN0000000、CN0000000、CN00000
     00之支票均未兌現。且票號分別為CN0000000、CN0000000
     等2張支票現仍在被告蕭文碩持有中。
 (五)、原告另以原告長子翁耀鴻與長媳周宥玲為登記名義人，門
     牌號碼分別為：高雄市○○區○○路228、226號之房屋二
     棟，共作價2876萬元，經被告蕭文碩同意，作為原告支付
     前開買賣契約之應付款項，原告並依被告蕭文碩之指示，
     已將前開二棟房屋之所有權移轉登記予被告何敏華之名下
     。
 (六)、原告於97年5月7日匯款300萬元至被告何敏華設於玉山銀行
     澎湖分行之帳戶內（帳號0000-000-000000）。
四、本件雙方爭執事項：
 (一)、被告蕭文碩是否已將票號、金額分別為CF0000000、4500
     萬元；CN0000000、4450萬元之支票返還予原告？
 (二)、原告與被告蕭文碩於97年3月17日簽訂之股權買賣契約是否
     已成立、生效？原告是否已依系爭契約給付被告蕭文碩足
     額之簽約訂金5000萬元？
 (三)、被告等是否向原告詐稱：「票號、金額為CN0000000、4450
     萬元之支票已持交予台灣銀行供作澎湖海洋公司借款之擔
     保，原告欲取回上開支票，需另開立支票換回」等語，原
     告因而受騙，而另開立票號、金額分別為CN0000000、4390
     萬元及CN0000000、60萬元等2張支票予被告，用以換回票
     號、金額為CN0000000、4450萬元之支票？又票號、金額為
     CN0000000、4450萬元之支票現在由何人持有中？
 (四)、被告蕭文碩是否已依契約約定將澎湖海洋公司之1200股記
     名股票移轉、交付、登記予原告？
 (五)、澎湖海洋公司除設定本金最高限額抵押權5000萬元予中央
     信託局，並積欠中央信託局4500萬元外，澎湖海洋公司是
     否另外有積欠訴外人薛根寶其他款項？又被告蕭文碩以向
     原告取得之前開票據或款項，用以清償或擔保前開澎湖海
     洋公司積欠中央信託局之款項，是否違背契約書第5條之約
     定？被告蕭文碩未以自己之資產清償澎湖海洋公司之欠款
     ，導致澎湖海洋公司之資產為訴外人薛根寶查封、拍賣，
     是否違反契約第5條之約定？
 (六)、澎湖海洋公司之資產遭另外之債權人聲請法院強制執行，
     則本件契約之目的是否已屬不能實現，而原告得否依據民
     法第179條及181條但書規定，請求被告返還所受之利益，
     並主張解除系爭契約？
 (七)、本件若契約已成立、生效，原告得否解除上開系爭契約：
   (1)若被告蕭文碩尚未移轉澎湖海洋公司之股權予原告，原告
     得否據以解除契約？
   (2)被告二人是否聯手詐騙原告，隱瞞澎湖海洋公司之真實財
     務狀況，並於系爭契約中特約保證澎湖海洋公司除積欠中
     央信託局之債務外，絕無其他債務，致使原告陷於錯誤，
     而得據以錯誤為由解除契約？又澎湖海洋公司之資產遭其
     他債權人聲請法院強制執行，是否屬債務不履行，而得依
     民法第256條、259條、179條及181條但書規定，主張解除
     系爭契及返還不當得利？
   (3)被告二人是否共同以詐術欺騙原告，使原告交付鉅額財物
     ，致原告受有損害，原告得否依民法第184條第1項後段及
     第185條第1項之規定，請求被告等2人連帶賠償原告所受之
     損害？
五、得心證之理由：
 (一)、本件被告抗辯，原告於94年間即夥同其兄長郭鎮國入主澎
     湖海洋公司，原告同時並開立94年4月30日之支票面額500
     萬元作為訂金，豈知該支票竟遭存款不足退票，此有94年4
     月22日所簽訂之協議書影本、該支票影本及退票理由單影
     本各一件為證，此項事實為原告所不爭執；依前開協議書
     之內容記載：「茲經協議將澎湖海洋公司全部股權共陸仟
     股對外以拾億元作價。股東郭鎮國、郭姿蘭佔所有百分
     之四十五股權，將與本人所有百分之五十五股權共進退，
     全部股票由澎湖海洋公司統一保管無訛。」，可見原告於
     94年4月22日即同意入主澎湖海洋公司，並同意澎湖海洋公
     司全部股權共陸仟股對外以拾億元作價。又原告於96年
     間找被告蕭文碩，表示要入主澎湖海洋公司，被告蕭文碩
     同意將澎湖海洋公司之總股份六千股中之二千股出買給原
     告，而原告於簽立契約之同時並開立6張面額各為5000萬元
     之商業本票共計3億元，交予被告蕭文碩收執，嗣因原告無
     法履約付款，經被告蕭文碩同意後雙方同意解除契約，並
     由被告蕭文碩將上開六張本票返還予於原告之事實，亦據
     被告提出於96年10月1日簽立之契約書影本1件、本票影本6
     件及於97年3月9日之收據影本1件為證，此項事實亦為原告
     所不爭執。綜上所述，可見原告於94年4月間起即有意入主
     澎湖海洋公司，其當時同意澎湖海洋公司全部股權六千股
     對外以拾億元作價，至96年10月間原告猶同意以3億元之
     代價向被告蕭文碩購買澎湖海洋公司之總股份六千股中之
     二千股之股份，足認原告與被告蕭文碩於97年3月17日簽定
     本件系爭契約時，已與被告蕭文碩、澎湖海洋公司有長期
     之接觸，且對澎湖海洋公司股權之價值有相當高之評價，
     則原告於長期關注並有意投資澎湖海洋公司之情形下，其
     對澎湖海洋公司之內部或資產負債情形，應已有相當之瞭
     解。再參酌原告於97年3月17日系爭契約簽訂後之98年7 月
     20日與訴外人張郡驛另簽訂協議書，將其向被告蕭文碩購
     買之澎湖海洋公司中之66股以2060萬元（即以門牌號碼分
     別為：高雄市○○區○○路228、226號之房屋二棟，共作
     價1980萬元，再加上現金80萬元）出售予訴外人張郡驛，
     此也有被告所提出原告所不爭執之協議書影本1件可證；經
     依上開協議書之出售價格計算，原告係以每股31萬2121元
     之價格（小數點以下4捨5入）出售予訴外人張郡驛，依此
     出售價格換算結果，澎湖海洋公司1200股股權之總價格應
     為3億7千萬餘元（即31萬2121元×1200股），顯然原告於
     簽訂系爭契約書之一年多後，仍認為澎湖海洋公司每股股
     權之價值仍高於其向被告蕭文碩購買時之價格【2億元÷12
     00＝16萬6667元（小數點以下4捨5入）】，堪認原告於97
     年3月17日與被告蕭文碩簽訂系爭契約時，對於澎湖海洋公
     司之財務及實際營運狀況應知之甚捻，其對澎湖海洋公司
     之價值，並無錯估或高估之情形（因當時澎湖地區正值博
     奕條款公投前之時刻，有意投資博奕相關產業之相關人員
     或企業甚為熱烈，對博奕條款通過後所帶來之龐大商機充
     滿著幻想，相對的使具有博奕條款想像空間之澎湖海洋公
     司或相關產業的價值，均獲得推昇或高估），依上所述，
     尚難認原告有何遭受被告等詐騙，因而陷於錯誤而簽訂系
     爭契約之情事。故被告等抗辯渠等於簽訂系爭契約當時並
     無欺騙原告等語，應屬可信。
 (二)、原告是否已依系爭契約給付被告蕭文碩足額之簽約訂金500
     0萬元？及系爭契約是否已生效？經查：
   (1)原告主張其根據系爭契約迄今已給付予被告蕭文碩4760萬
     元（即票號與金額為CF0000000、500萬元＋票號與金額為
     CF000 0000、324萬元＋票號與金額為CF0000000、500萬元
     ＋票號與金額為CF0000000、500萬元＋票號與金額為CN000
     0000、60萬元＋門牌號碼分別為：高雄市○○區○○路228
     、226號之房屋二棟，共作價2876萬元＝4760萬元）部分，
     業據被告蕭文碩所是認，此部分應屬實情。
   (2)至被告蕭文碩辯稱，原告另於97年5月7日匯款300萬元至被
     告何敏華設於玉山銀行澎湖分行之帳戶內（帳號0000-000-
     000000），亦是作為系爭契約支付之部分款項乙節，業據
     其提出上開存摺影本1件為證。原告雖承認前開匯款之事實
     ，惟辯稱：伊不知該款項匯款之原因為何云云。查：原
     告與被告蕭文碩簽訂系爭契約之時間係在97年3月17日，依
     照契約原告應支付第一筆簽約定金500萬元之時間是97年3
     月30日（即票載之發票日），及第2筆簽約定金4500萬元之
     時間是97年4月30日（即票載之發票日），而原告前開匯款
     300萬元之時間係在97年5月7日，其支付款項之時間與原告
     應支付定金之時間相近。原告就系爭契約所應支付另紙
     定金即票號與金額為CF0000000、4500萬元（發票日97年4
     月30日）之支票，確實有未兌現之情形，而原告嗣後以前
     開匯款300萬元作為給付簽約定金之一部分，與常情並無不
     合之處。本件匯款之金額高達300萬元，原告對此筆鉅額
     款項之用途，當無不知之理？惟其竟無法說出該筆匯款款
     項之用途為何？實難令人置信。因此，被告蕭文碩前開所
     為辯應屬可信，故本件原告依據系爭契約所支付予被告蕭
     文碩之款項應共為5060萬元。
   (3)系爭契約第9條記載：「生效條項：本約俟第2條第1款之簽
     約訂金2張支票兌現始生效，甲方收受後並應同時辦理股權
     移轉事宜。、、、。」等語；雖本件系爭契約之第二紙定
     金即票號與金額為CF0000000、4500萬元之支票並未兌現，
     然嗣後雙方已同意原告依其他支付方式（從原告承認其已
     支付之定金共為4700萬元，即可證明），支付系爭契約之
     定金款項，堪認原告實際支付予被告蕭文碩之金額，已逾
     系爭契約約定之定金金額，依照上開契約條款之約定，
     本件系爭契約應已生效。
   (4)據上所述，原告主張其支付系爭契約之定金，僅為4700萬
     元尚未逾5000萬元，及系爭契約尚未生效云云，顯然與事
     實不符，而不足以採信。
 (三)、澎湖海洋公司是否另外有積欠訴外人薛根寶其他款項？經
     查：澎湖海洋公司之前雖曾設定本金最高限額抵押權5000
     萬元予中央信託局，並積欠中央信託局4500萬元，然澎湖
     海洋公司此筆借款，亦同時以澎湖海洋公司之前任董事長
     薛根寶個人之不動產，提供予中央信託局作為抵押之擔保
     ，嗣訴外人薛根寶個人所有之不動產經台灣高雄地方法院
     以95年度執字第56760號強制執行（於該執行程序中，中央
     信託局於96年7月1日，由台灣銀行吸收合併），於96年8月
     30日以1,450萬6,800元拍定，經執行法院於97年1月22 日
     實行分配結果，台灣銀行以第一順位抵押債權人身分，獲
     償執行費用34萬3,326元、抵押債權1,167萬3,804元，合計
     1,201萬7,130元，即是以訴外人薛根寶所有不動產拍賣所
     得，清償澎湖海洋公司對中央信託局（已併入台灣銀行）
     之債務共計1,201萬7,130元等情，此有本院97年度重訴字
     第2號、台灣高等法院高雄分院98年度重上字第52號民事判
     決影本各1件在卷可資佐證。可見澎湖海洋公司積欠訴外人
     薛根寶之款項，係源自於前開積欠中央信託局4500萬元之
     債務而來，並非澎湖海洋公司另外尚有積欠訴外人薛根寶
     其他款項。故原告主張澎湖海洋公司另外積欠訴外人薛根
     寶其他款項，被告蕭文碩違反系爭契約書第5條：「、、、
     甲方（即被告蕭文碩）並保證清償前款之貸款後，澎湖海
     洋公司無對外負債，如有負債，由甲方自行負責清償。」
     ，而屬債務不履行云云，顯有誤會。況上開契約既約定由
     被告蕭文碩自行負責清償，而被告蕭文碩並未要求原告應
     共同負擔此筆債務，亦難認被告蕭文碩有任何違約之情形
     。
 (四)、至被告蕭文碩以向原告取得之前開票據或款項，用以清償
     或擔保前開澎湖海洋公司積欠中央信託局之款項，是否違
     背契約書第5條之約定？查：依據97年3月17日原告與被告
     蕭文碩所簽訂之契約書觀之，本件係被告蕭文碩將其個人
     所有對澎湖海洋公司所擁有之股權轉賣與原告，並非買賣
     澎湖海洋公司本身所有（即公司所有）之股權，因此，被
     告蕭文碩既係出售其個人之資產，此買賣股權所得之款項
     當然歸屬其個人所有，與澎湖海洋公司無關，因此被告蕭
     文碩對於其自身所取得之財產，用作清償或擔保澎湖海洋
     公司積欠中央信託局之前開債務，正屬被告蕭文碩對系爭
     契約第5條之踐行，故原告主張被告蕭文碩以其所支付之款
     項或支票，用以清償或擔保澎湖海洋公司積欠中央信託局
     之款項，係違反契約第5條之約定云云，亦屬誤會。承上，
     被告蕭文碩之所以提供原告所簽發之票號與金額為CN00000
     00、4390萬元之支票予台灣銀行，即是作為擔保清償澎湖
     海洋公司積欠原中央信託局之4500萬元債務之用，惟因上
     開4390萬元之支票無法兌現，致使被告蕭文碩無法依據系
     爭契約第5條之約定，清償澎湖海洋公司積欠原中央信託局
     之債務，故本件係因原告無法依約履行應支付予被告蕭文
     碩買賣股權之價金，才導致被告蕭文碩無法履行系爭契約
     第5條之約定。按行使權利，履行義務，應依誠實及信用方
     法，民法第148條第2項定有明文。本件被告蕭文碩無法依
     約清償澎湖海洋公司積欠原中央信託局之債務，既是因原
     告違約所致，則原告以此再主張被告蕭文碩違約，而欲以
     此解除系爭契約，其此項權利之行使，顯然未依誠實及信
     用方法行之，故其主張被告蕭文碩未清償澎湖海洋公司積
     欠原中央信託局之債務係構成違約，其得解除系爭契約云
     云，亦非可採。
 (五)、被告蕭文碩是否已依契約約定將其所有澎湖海洋公司之
     1200股記名股票移轉、交付、登記予原告？經查：
   (1)系爭契約第9條約定：「生效條項：本約俟第2條第1款之簽
     約訂金2張支票兌現始生效，甲方收受後並應同時辦理股權
     移轉事宜。、、、。」等語；故依據上開約定內容，被告
     蕭文碩應在收受原告所交付之簽約定金5000萬元後，即應
     將其擁有之澎湖海洋公司之1200股辦理股權移轉予原告之
     事宜。
   (2)被告蕭文碩抗辯，其於98年5月22日已將其擁有之澎湖海洋
     公司之股權1200股登記在原告名下，嗣在98年10月申請印
     製澎湖海洋公司之新股票，並於98年11月12日印製完成，
     此有其提出之經濟部98年6月17日經授中字第09832456290
     號函及所附之澎湖海洋公司股東名簿及原告郭姿蘭名義之
     新股票（100年4月19日當庭庭呈「澎湖海洋公司」1200股
     股票，10 0萬元11張、10萬元9張、1萬元10張，每股金額
     皆為1萬元，股東記載為郭姿蘭）為證，堪認被告蕭文碩此
     部分之抗辯為可信。
   (3)原告於98年7月20日與訴外人張郡驛簽訂協議書，將其向被
     告蕭文碩購買澎湖海洋公司中之66股出賣予訴外人張郡驛
     ，就該協議書中記載：「、、、雙方就本件投資案之後續
     執行事宜，亦曾於98年5月27日另簽立協議書，以資雙方之
     規範，俟甲方（即原告）已依上開協議，於98年6月16日取
     得澎湖海洋公司總數其中1200股之股權登記，此有甲方所
     提出經濟部98年6月17日經授中字第09832456290號函及該
     函說明欄所列之附件（如附件。上開附件其中澎湖海洋公
     司股東名冊列載之日期為98年5月22日，併予敘明）、、、
      。」、「二、雙方確認甲方持有澎湖海洋公司1200股之股
      權為乙方所有，、、、。」等語。依此協議書之內容可知
      ，原告於98年7月20日與訴外人張郡驛簽訂協議書時，已
      知悉被告蕭文碩已將其所有澎湖海洋公司中之股權1200股
      登記在原告名下，否則原告該時如何知悉上開經濟部之函
      示及該函說明欄所列之附件內容，故原告稱被告蕭文碩未
      依約辦理澎湖海洋公司之股權移轉予伊，或其不知股權已
      移轉云云，顯然不實。
   (4)依97年3月17日日之系爭契約第3條記載：「登記文件：由
     甲方全權辦理上述買賣股份辦理移轉變更登記，該買賣標
     的股份應登記予乙方郭姿蘭或由負責人為郭姿蘭之姿采企
     業有限公司之名下，雙方議定澎湖海洋公司股份由甲方（
     即被告蕭文碩）統一集中保管。」等語。依此條款，被告
     蕭文碩僅需將其所有澎湖海洋公司中之股權1200移轉股登
     記在原告或姿采企業有限公司之名下即可，而在登記完畢
     後該股票仍由被告蕭文碩統一保管，故被告蕭文碩既已依
     約定將其所有澎湖海洋公司中之股權1200移轉股登記在原
     告名下，即已善盡契約中其應盡之責任，而該移轉股權予
     原告後之股票，依約本即由被告蕭文碩代為保管，則本件
     被告蕭文碩依約本來就無須將過戶後之股票交予原告，故
     原告主張，被告蕭文碩應將過戶後之股票交付予伊，顯係
     違反系爭契約之約定，或該過戶未依背書轉讓，尚不生股
     票移轉之效力云云，顯屬無據。
 (六)、被告等是否向原告詐稱：「票號、金額為CN0000000、4450
     萬元之支票已持交予台灣銀行供作澎湖海洋公司借款之擔
     保，原告欲取回上開支票，需另開立支票換回」等語，致
     原告因而受騙，而另開立票號、金額分別為CN0000000、
     439 0萬元及CN0000000、60萬元等2張支票予被告蕭文碩，
     用以換回票號、金額為CN0000000、4450萬元之支票？又票
     號、金額為CN0000000、4450萬元之支票現在由何人持有中
     ？經查：
   (1)票號、金額為CN0000000、4450萬元之支票，係原告向被告
     蕭文碩換回系爭契約中第二期款以後之應付票款，而開立
     予被告蕭文碩收執的其中之一張支票，且上開支票原告並
     未兌現，又原告另外開立票號、金額分別為CN0000000、43
     90萬元及CN0000000、60萬元等2張支票予被告蕭文碩，係
     用以換回票號、金額為CN0000000、4450萬元之支票之事實
     ，為兩造所不爭執，並有原告及被告所提出之收據1紙（即
     原證四及被證十一）為證，此項事實應堪予認定。惟被告
     蕭文碩則辯稱，其已將票號、金額為CN0000000、4450萬元
     之支票，於被告交付前開2張支票換票之同時已返還予原告
     ，並舉上開收據為證；然查：按當事人主張有利於己之事
     實者，就其事實有舉證之責任，民事訴訟法第277條前段定
     有明文。次按請求履行債務之訴，原告就其所主張債權發
     生原因之事實，固有舉證之責任，若被告自認此項事實而
     主張該債權已因清償而消滅，則清償之事實，應由被告負
     舉證之責任，此觀民事訴訟法第277條之規定自明，最高法
     院28年度上字第1920號判例參照。本件被告蕭文碩既承認
     票號、金額為CN0000000、4450萬元之支票係由原告交付予
     伊持有中，依照上開說明，被告蕭文碩自應就已將前開支
     票交還予原告之有利事實，負舉證責任。依據上開99年1月
     7日之收據僅記載被告蕭文碩收到原告所交付之票號、金額
     分別為CN0000000、4390萬元及CN0000000、60萬元等2張支
     票而已，並未記載被告蕭文碩已將票號、金額為CN0000000
     、4450萬元之支票返還予原告之情事，故尚難以前開收據
     即認定被告蕭文碩已將票號、金額為CN0000000、4450萬元
     之支票返還予原告。此外，被告蕭文碩亦未提出其他證據
     供本院審酌，自難認被告蕭文碩辯稱，其已將票號、金額
     為CN0000000、4450萬元之支票返還予原告為可採。本院依
     據前開說明，認定前開4450萬元之支票仍尚在被告蕭文碩
     持有中。
   (2)被告蕭文碩僅曾提供原告所簽發票號、金額為CN0000000
     、4390萬元之支票予台灣銀行，作為澎湖海洋公司積欠台
     灣銀行4500萬元債務之擔保而已，並不曾提供票號、金額
     為CN0000000、4450萬元之支票予台灣銀行，作為前開債務
     之擔保，此有上開CN0000000、4390萬元之支票影本，及台
     灣銀行債權管理部100年5月4日債管清字第10000019071號
     函存卷可憑，應堪信為實在。
   (3)原告雖主張係受被告等詐騙，才另開立票號、金額分別為
     CN0000000、4390萬元及CN0000000、60萬元等2張支票予被
     告蕭文碩，並舉證人莊建旺之證詞以實其說云云。惟查：
     證人莊建旺於本院100年7月26日到庭證稱：「（問：郭姿
     蘭曾經開立二張票號：CN0000000，面額新台幣4390萬元及
     票號：CN0000000，面額新台幣60萬元的支票交給被告蕭文
     碩，這事你是否清楚？）我清楚，我當場有看到郭姿蘭開
     了上開二張支票交給蕭文碩，地點是在高雄市○○○路二
     一一號十六樓之二，時間是晚上大概八點鐘左右。這地點
     是郭姿蘭的住處。」、「（問：你是否知道郭姿蘭為何要
     開這兩張支票給蕭文碩？）據我所知，台灣銀行哪邊說蕭
     文碩有欠4500萬的的款項，然後郭姿蘭才開這兩張支票給
     蕭文碩。因蕭文碩向郭姿蘭說如不繳錢的話銀行會來查封
     這塊土地。」、「（問：原告開這兩張支票交給蕭文碩，
     是直接要交給台灣銀行來還錢或者是要換回原告另外開給
     被告的支票？）據我所知，台灣銀行何先生曾說是要換回
     郭姿蘭的其他支票。」、「（問：你怎麼會跟台銀何先生
     有接觸？）當初「澎湖海洋開發股份有限公司」這塊地要
     賣，後來我到台灣銀行去查詢，因為臺灣銀行說蕭文碩有
     欠台灣銀行的錢，我查詢後，蕭文碩有欠4450萬元款項，
     我知道後，因為「澎湖海洋開發股份有限公司」這塊地我
     想要買，但怕萬一買賣不成，所以我有與台銀經理及何一
     鳴先生碰過三次面，後來經我查詢後，確實蕭文碩有欠台
     銀445 0萬，我就跟何先生說是否可以暫緩拍賣，等我有錢
     我會來買這塊地，但是經理及何先生說最少要先繳納三期
     的利息才可以，後來我與何先生及經理說我先繳納二期的
     利息是否可以，他們說可以，所以才代替繳了二期的利息
     共18萬7千526元（庭呈無摺存入憑條存根及何一鳴的名片
     一張），所以開了這個台銀存根給我還有拿名片給我。」
     、「（問：你當時為什麼會知道，這件欠款是以郭姿蘭另
     外開立的4450萬元支票作為擔保？）我去台灣銀行查詢三
     次以後，經理及何先生親自跟我說的。」、「（問：事實
     上你有無看到這張支票？）我沒有看到。」、「（問：當
     時郭姿蘭在簽發票號：CN0000000，面額新台幣4390萬元、
     票號：CN0000000，面額新台幣60萬元之支票時，是不是有
     向被告蕭文碩取回他所簽發票號：CN0000000，面額新台幣
     4450 萬元的支票？）我不知道。」、「（問：郭姿蘭在開
     票號：票號：CN0000000，面額新台幣4390萬元票號：CN00
     000 00，面額新台幣60萬元2張支票時，有何人在場？）當
     時有我、郭姿蘭及蕭文碩三人在場。」、「（問：在開票
     的過程中蕭文碩及郭姿蘭是要拿這兩張票，要換回票號：C
     N000 0000，面額新台幣4450萬元這張票？）我在外面有聽
     到郭姿蘭開這兩張票是因為蕭文碩說要拿那兩張換回票號
     ：CN0 000000，面額新台幣4450萬元之支票。」、「（問
     ：你剛才所講原告簽發支票的時間，是不是也是協議書所
     講九十九年一月六日你跟被告蕭文碩還有原告郭芝蘭見面
     時間？）是的。當天開支票及寫協議書。」云云。然證人
     莊建旺前開證詞，有下列與事實不符之處：台灣銀行僅
     曾收受被告蕭文碩所交付原告開立之票號、金額為CN00000
     00、4390萬元之支票作為澎湖海洋公司積欠4500萬元債務
     之擔保而已，並未曾收受原告另開立之票號、金額為CN000
     0000、4450萬元之支票作為前開債務擔保之用，此已詳如
     前述，因此，證人所述其曾聽聞台灣銀行的經理及何先生
     說被告蕭文碩曾持前開4450萬元之支票，作為澎湖海洋公
     司積欠台灣銀行4500萬元債務擔保部分，顯然與事實不符
     。證人莊建旺證述，上開票號、金額分別為CN0000000、
     4390萬元及CN0000000、60萬元2張支票，係原告於99年1
     月6日其與被告蕭文碩、原告3人見面時，由原告親自簽發
     並當場交付予被告蕭文碩的；惟此與收據【即原證（四）
     及被證（十一）】所載交付上開2張支票之時間，係在99年
     1月7日不符，而於99年1月7日證人莊建旺亦未與原告一起
     去找被告蕭文碩，故證人莊建旺此部分所述，亦與證據不
     合。又原告所開立之票號、金額為CN0000000、4450萬元
     之支票既已無法兌現，而被告請原告另開立相同金額之前
     開2張支票，另做為支付款項之用，此與一般常情尚無不合
     之處。本件證人莊建旺所證既與事實有諸多不符之處，
     則其證詞即有可議之處，尚難逕採為不利被告等之認定；
     另原告就其所述被詐騙而簽立支票之事實，亦無法舉證以
     實其說，故其此部分主張，即難以採信。
   (4)按因清償債務而對於債權人負擔新債務者，除當事人另有
     意思表示外，若新債務不履行時，其舊債務仍不消滅，民
     法第320條定有明文。本件原告簽發票號、金額分別為CN00
     00000、4390萬元及CN0000000、60萬元2張支票，係要向被
     告蕭文碩換回原告原所簽發票號、金額為CN0000000、4450
     萬元之支票之事實，為兩造所不爭執；本件既是以開立新
     支票而換回舊支票方式以新債代償舊債，則當事人間應認
     為有消滅舊債務之約定，依前開規定，縱使新債務尚未履
     行，該舊債務仍屬消滅。故被告蕭文碩實有將票號、金額
     為CN0000000、4450萬元之支票交還予原告之義務。
 (七)、依前開(一)說明所示，原告對於投資澎湖海洋公司之前，對
     於澎湖海洋公司資產及其營運之情形應已有相當之瞭解。
     雖澎湖海洋公司之資本總額僅登記為6千萬元，共分為6000
     股，每股之價值為1萬元，此有澎湖海洋公司變更登記表在
     卷可憑。惟依據契約自由原則，雙方既同意以1200股總價2
     億元之代價簽訂契約，則契約雙方當事人之意見均應予尊
     重及保障，故系爭契約應屬成立、有效；又雙方簽訂契約
     時就有關澎湖海洋公司股權之價值部分，自應依當時之時
     、空背景來評估（因當時澎湖地區正值博奕條款公投前之
     時刻，有意投資博奕相關產業之相關人員或企業甚為熱烈
     ，對博奕條款通過後所帶來之龐大商機充滿著幻想，相對
     的使具有博奕條款想像空間之澎湖海洋公司或相關產業的
     價值均獲得推昇或高估），而不得以事後博奕公投未通過
     之現況，或澎湖海洋公司之資產事後經鑑價後之價值來做
     評估；且原告亦無法提出證據證明被告等於簽訂系爭契約
     時，有何隱瞞或詐欺之行為，而致原告陷於錯誤之情形供
     本院審究，自難以事後澎湖博奕公投議案未通過之現況，
     來反推澎湖海洋公司於雙方簽訂系爭契約時之股權價值為
     何？並進而認定原告於簽立系爭契約時，即有詐騙被告等2
     人之情事。因此，原告主張被告等2人於簽訂契約前向其詐
     稱：澎湖海洋公司資產雄厚，致其陷於錯誤，始決定投資
     澎湖海洋公司云云，應不足採信。
 (八)、至原告主張澎湖海洋公司之資產均已遭債權人查封聲請強
     制執行拍賣在案，契約目的顯已不能實現云云。查：澎湖
     海洋公司之資產係遭訴外人薛根寶聲請本院強制執行中，
     此經調閱本院99年度司執字第316號卷宗查明屬實，而訴外
     人薛根寶對澎湖海洋公司之債權由來，及台灣銀行於本件
     強制執行中聲請參與分配等情，該執行名義之債權皆是從
     澎湖海洋公司積欠台灣銀行之4500萬元債務而來，此已詳
     如前述；既然澎湖海洋公司積欠台灣銀行之該筆債務被告
     蕭文碩之所以無法清償，係因於原告事後無法履行其對被
     告蕭文碩應負之股權價款所導致的，則縱使澎湖海洋公司
     之資產遭訴外人薛根寶聲請強制執行，而導致澎湖海洋公
     司無法正常營運，原告亦不得執此事由，作為被告蕭文碩
     不履行債務，導致契約目的顯已不能實現，作為解除契約
     之理由（此詳細理由亦見前述）。
六、綜上所述，被告等辯稱，原告與被告蕭文碩於97年3月17日
    所簽訂之系爭契約，應屬有效成立、生效等語，堪予採信。
    原告一再主張上開系爭契約尚未生效，或系爭契約縱已成立
    、生效，而該契約亦因有得撤銷或解除之原因，並據原告予
    以撤銷、解除云云，均無可採信。從而，原告主張其得：(一)
    、依民法第256條、第259條、第179條、第181條但書規定，
    或直接依據第255條之規定，主張上開系爭契約尚未生效，
    或主張解除、撤銷系爭契約，並請求被告等回復原狀返還所
    受利益或價額（除以下准許部分，理由詳如後述）云云，為
    無理由（被告何敏華部分並非系爭契約當事人，原告依該契
    約為請求之依據，難謂有據），應由本院駁回原告之第一聲
    明之請求。(二)、因受被告等2人共同詐騙，致陷於錯誤為由
    ，請求依民法第184條第1項後段及第185條第1項之規定，請
    求依第二聲明所示為判決云云，為無理由，應由本院予以駁
    回。
七、承上，系爭契約既屬有效成立、生效，而依據系爭契約之約
    定，原告即有交付價金予被告蕭文碩之義務。按無法律上之
    原因而受利益，致他人受損害者，應返還其利益。雖有法律
    上之原因，而其後已不存在者，亦同，民法第179條定有明
    文。本件被告蕭文碩原持有原告所簽發票號、金額為CN0000
    000、4450萬元之支票，雖依前開契約之約定而具有法律上
    之原因，但嗣後原告與被告蕭文碩約定由原告簽發票號、金
    額分別為CN0000000、4390萬元及CN0000000、60萬元2張支
    票換回被告蕭文碩所持原告原所簽發票號、金額為CN000000
    0、4450萬元之支票，而被告蕭文碩竟未返還該支票予原告
    ，然其持有該支票之原因，已因同意返還而屬不存在，自該
    當不當得利之要件。從而，原告依據民法第179條之規定，
    請求被告蕭文碩應將如主文第一項所示之支票返還予原告，
    即屬有理由，應予准許。
八、假執行之宣告：
    原告陳明願供擔保，聲請宣告假執行，於其勝訴部分，經核
    尚無不合，爰酌定相當擔保金額准許之。至原告敗訴部分，
    其假執行之聲請，即無從附麗，應併予駁回。
九、至原告請求本院向國有財產局函詢本件系爭契約是否可以實
    現？及請求調閱澎湖海洋公司之公司登記資料，以查明本件
    事實云云。經本院前開調查判斷結果，認為本件事實已臻明
    確，且原告上開請求與本件判斷之結果並不生影響，所以本
    院認為無再函詢國有財產局或調閱澎湖海洋公司之公司登記
    資料之必要，併予說明。
十、結論：原告之訴為一部有理由，一部為無理由，依民事訴訟
    法第第79條，第390條第2項，判決如主文。
中    華    民    國   100    年    8     月    25    日
                        民事庭  法  官  何志通
以上正本係照原本作成。
如對本判決上訴，須於判決送達後二十日之不變期間內，向本院
提出上訴狀。
如委任律師提起上訴者，應一併繳納上訴審裁判費。
中    華    民    國   100    年    8     月    25    日
                                書記官   薛流芳